【裁判字號】    89,台上,251
【裁判日期】    890114
【裁判案由】    違反貪污治罪條例
【裁判全文】
最高法院刑事判決                                八十九年度台上字第二五一號
    上訴人  台灣高等法院檢察署檢察官
    被  告  甲○○
右上訴人因被告違反貪污治罪條例案件，不服台灣高等法院中華民國八十八年十一月
八日第二審更審判決（八十八年度上更(一)字第四○九號，起訴案號：台灣宜蘭地方法
院檢察署八十六年度偵字第二三八號），提起上訴，本院判決如左：
    主  文
原判決撤銷，發回台灣高等法院。
    理  由
本件原公訴意旨略稱：被告甲○○係宜蘭縣南澳鄉公所財經課技士，職司原住民保留
地申請使用業務，為依據法令從事公務之人員；緣宜蘭縣南澳鄉○○段一一四號建地
，於民國八十五年四月十六日變更為原住民保留地，由被告承辦土地改配申請案，並
於八十五年五月二十日至同年六月十九日公告一個月；被告明知依原住民保留地開發
管理辦法規定，該申請案應於公告一個月屆滿後始得接受申請，竟接受南澳鄉民李元
亮請託，基於圖利鄉民林菊美（李元亮前妻）之犯意，違反上開規定，且未依由該鄉
公所服務台辦理收文掛號手續之程序，於公告期間，私自接受李元亮交付之林菊美申
請案，且未經簽陳奉准，又未將林菊美已於八十五年四月十三日第三次南澳鄉原住民
保留土地權利審查會（下稱「土審會」）申獲配該鄉○○段五八八之二號，面積○‧
○八○二公頃土地情形，登載於第四次土地審查清冊中，即於八十五年六月二十二日
將該申請案逕送土審會八十五年第四次審查會審議通過，致林菊美獲配該南澳段一一
四地號面積○‧○三二五公頃土地；被告明知林菊美在公告期限未屆滿前提出申請，
竟在另一申請人周菊芬之夫曹天民於八十五年七月十七日向南澳鄉公所提出陳情書後
，在簽呈上為「經本所公告屆滿後，林君（指林菊美）於八十五年五月二十一日提出
申請」之不實登載，致生損害於周菊芬；因上述公告有違規定，南澳鄉代理鄉長已於
八十五年十一月十九日公告撤銷上開土地之改配，致被告圖利林菊美未遂等情；認被
告犯有貪污治罪條例第六條第一項第四款、第二項之直接圖利未遂罪及刑法第二百十
六條、第二百十三條之行使公務員登載不實公文書罪，二罪間有方法結果之牽連關係
應從一重之前罪處斷云云。經原審更審審理結果，以被告之辯解，縱與實情不符，然
此究屬行政疏失﹖抑係涉犯上開被訴罪嫌﹖非無研求之餘地，因認被告被訴犯罪尚屬
不能證明，乃將第一審依牽連犯從一重論處被告依據法令從事公務之人員，對於主管
之事務直接圖利罪刑之判決撤銷，改判諭知被告無罪。固非無見。
惟查：(一)無罪之判決書，依刑事訴訟法第三百零八條之規定，應記載其理由；故對於
被告被訴之事實，及其不利之證據資料，如何不足以證明被告犯罪，或其行為不罰，
均應逐一明確詳述其理由，不得僅以抽象、空泛或游移不定之詞為其論據，否則即有
判決理由不備之違法。原判決於理由欄四之末，以：「被告辯稱：李元亮確實於端午
節後第一個上班日即八十五年六月二十一日將林菊美之申請案交給我，惟當時未填載
申請日期，我乃要求李元亮補填，後我在曹天民陳情書上擬簽時，未細查李元亮申請
書上日期誤載為八十五年五月二十一日，逕依該錯誤日期記載在簽稿上等語，縱與實
情不符，然此究屬行政疏失﹖抑係涉犯修正前貪污治罪條例第六條第一項第四款對於
主管事務直接圖利罪及刑法第二百十六條、第二百十三條行使公務員登載不實罪等罪
嫌﹖即非無研求之餘地，依首揭說明，被告之犯罪，尚係不能證明」云云（原判決正
本第十頁第七行至第十三行），其認被告犯罪不能證明而諭知無罪之理由，顯尚模稜
兩可，無從憑斷，當然為違背法令，自足構成撤銷之原因。(二)、證據之取捨及其證明
力之判斷，固屬於事實審法院自由判斷之職權，然此項職權之行使，仍應受經驗法則
與論理法則之支配，否則即有違背證據法則之違法。又審理事實之法院，對與待證事
實有重要關係，在客觀上認有調查必要性之證據，均應依法詳加調查斟酌，倘未予調
查即率加判決者，即難謂無應於審判期日調查之證據未予調查之違背法令。行政院依
山坡地保育利用條例及農業發展條例所訂定之原住民保留地開發管理辦法，於第十九
條第一項明定收回之原住民保留地，「得」由鄉公所公告一個月後辦理改配，並「優
先」配與居住鄰近該地而尚無受配或原受配土地面積最少之原住民；而上開原住民保
留地之分配、改配等申請案件之審查事項，依該辦法第六條規定，係由該鄉公所設置
之上揭「土審會」掌理之。本件系爭南澳鄉○○段第一一四地號原住民保留地，被告
於八十五年五月二十日辦理公告時，亦於公告事項三，說明以優先配與居住鄰近該地
而尚無受配或原受配土地面積最少之原住民為主（偵查卷第七頁），該南澳鄉公所於
八十四年四月二十六日公告另五筆原住民保留地受理申請分配使用手續暨注意事項時
，復定有五款土地分配優先順序（偵查卷第七十九頁）。又鄉公所受理原住民保留地
分配或改配之申請案件，依台灣省簡化原住民保留地各種用地申請案處理程序及授權
事項暨申請作業須知規定，應經由鄉公所實質審查、實地勘查，再填造審查清冊後，
訂期通知「土審會」召開審查會議，並依照審查決議核處，業經南澳鄉公所函明確
（一審卷第一○○頁）；證人即南澳鄉代理鄉長游宏隆復證稱：原住民申請土地改配
，以往均在公告期限屆滿後始可提出申請，且申請案必須經土地登記之收發顏如玉掛
號後，始能算申請合法，若顏女不在，應將申請案交給總收發，就算交給被告，仍須
拿去掛號，始為合法之申請，繼而應由被告實質審查，再送課長、秘書、鄉長核章，
再送「土審會」，首長還需依法審核等語（偵查卷第四十頁），即被告於法務部調查
局宜蘭縣調查站訊問時，亦供認：伊收到申請案件後，必須核對申請人身分、申請要
件、檢附文件資料，加以事先審查，其重點在該申請人有無已申領土地及申領面積若
干，繼而伊應至現場實地勘查，瞭解該地現況如何，最後再提送「土審會」審查（偵
查卷第三頁）。再該系爭第一一四地號原住民保留地，雖經南澳鄉公所於八十五年五
月二十日辦理改配公告，並經「土審會」於八十五年六月二十二日第四次審查會議時
，由委員李慶台等七人審查議決通過改配與林菊美（他卷第三十頁至三十二頁），然
南澳鄉公所又於八十五年十一月十九日依職權公告撤銷（他卷第二十五頁）。則原住
民保留地之受配，既有其優先順序，承辦該業務之被告應依職權實質審查及實地勘查
，「土審會」及該鄉公所復有准駁之職權，從而林菊美先後二次之申請受配土地，地
目雖有不同，總計面積縱未超過法令限制，然似非形式要件具備，即應予以核准。乃
被告竟於八十五年六月二十一日私自接受李元亮交付之林菊美申請資料，申請書僅由
被告一人蓋章，既未送交掛號受件，復未陳由財經課課長、秘書、鄉長審查（偵查卷
第八頁），且於土地審查清冊「已受分配土地情形」欄，本應載明林菊美已於八十五
年四月十三日獲配武塔段五九八－二地號（原判決誤載為五八八－二地號）面積○‧
○八○二公頃旱地情形，竟予以空白未載（偵查卷第八頁、第九頁、第九十一頁反面
），更急於翌（二十二）日即交付「土審會」審查，致使該鄉公所財經課長、秘書、
鄉長及「土審會」，無從審酌林菊美已獲配上開武塔段五九八－二地號土地與另有周
菊芬申請各情，而議決通過改配與林菊美（他卷第三十頁至三十二頁），似此情形，
能否謂被告對其主管事務，無圖利林菊美之情事﹖自非無疑。原審就上揭不利於被告
之證據資料，未詳加調查勾稽，究明真相，遽行改判，諭知被告無罪，殊嫌率斷。以
上，或為檢察官上訴意旨所指摘，或為本院得依職權調查之事項，應認原判決仍有發
回更審之原因。
據上論結，應依刑事訴訟法第三百九十七條、第四百零一條，判決如主文。
中      華      民      國    八十九    年      一      月     十四     日
                              最高法院刑事第一庭
                                  審判長法官  施  文  仁
                                        法官  張  淳  淙
                                        法官  林  永  茂
                                        法官  蕭  仰  歸
                                        法官  洪  明  輝
      右正本證明與原本無異
                                              書  記  官
中      華      民      國    八十九    年      一      月     二十     日


司法院資訊處製作；財團法人民間司法改革基金會備份。
